【裁判字號】    95,重勞上,2
【裁判日期】    950816
【裁判案由】    確認僱傭關係存在
【裁判全文】
臺灣高等法院臺中分院民事判決         95年度重勞上字第2號
上  訴  人  臺灣省農會
法定代理人  辰○○
訴訟代理人  蔣志明律師
複  代理人  楊榮富律師
            陳俊偉律師
被  上訴人  辛○○
                        1號
            戊○○
            丁○○
            丙○○
            巳○○
            壬○○
            寅○○
            卯○○
            癸○○
            子○○
            甲○○
            己○○
上  一  人
訴訟代理人  庚○○
被  上訴人  丑○○
            乙○○
上列十四人
共同訴訟代理人  林雅儒律師
複  代理人  陳居亮律師
上列當事人間確認僱傭關係存在事件，上訴人對於中華民國94年
12月27日臺灣臺中地方法院94年度重勞訴字第14號第一審判決提
起上訴，本院於中華民國95年8月2日言詞辯論終結，判決如下：
    主  文
上訴駁回。
第二審訴訟費用由上訴人負擔。
    事實及理由
壹、聲明部分：
一、上訴人方面：(一)原判決廢棄。(二)被上訴人在第一審之訴駁回
    。(三)第一、二審訴訟費用由被上訴人負擔。
二、被上訴人方面：(一)上訴駁回。(二)第二審訴訟費用由被上訴人
    負擔。
貳、陳述及理由部分：
一、被上訴人主張：
(一)、被上訴人辛○○、戊○○、丁○○（下稱辛○○等三人）、
    丙○○、巳○○、壬○○、寅○○、卯○○、癸○○、子○
    ○、甲○○、己○○、丑○○、乙○○（下稱丙○○等十一
    人）等14人係受僱於上訴人之農會員工，相關任職單位、職
    稱及到職期間詳如附表所示。辛○○等三人原係服務於台灣
    省各級農會員工互助會，嗣該互助會業務辦理停辦清算工作
    後，上訴人遵依行政院農業委員會（下稱農委會）建議適度
    留任聘雇人員以為因應，乃於民國（下同）92年10月16日提
    報第七次人事評議小組會議通過，由上訴人聘僱辛○○為五
    職等試用二等專員、戊○○為八職等試用課員、丁○○為九
    職等試用技工，納入當年度在職人員，並經上訴人函報農委
    會備查，嗣因農委會核示辛○○三人於互助會任用之資歷與
    農會人事管理辦法所定農會員工聘僱資格標準之應具資格條
    件無從援例比照，請上訴人釐清進用資格條件後為適法之處
    理，上訴人按農委會函示原則核定辛○○等3人各改降一職
    等任用，再函報農委會備查，並承農委會核准同意辦理，完
    成法定任用程序。乃上訴人於94年5 月11日函告辛○○等3
    人「因不符人評會議任用（標準），不予任用」，顯非適法
    ，自不生終止僱傭關係之效力。又丙○○等十一人平日工作
    認真、盡忠職守、恪守本分並未有任何申誡或記過之處分，
    亦無品德操守之不良紀錄，多數人更被評定為資深績優人員
    並曾公開接受表揚，上訴人未說明任何具體理由亦未提出全
    體員工人事評比資料說明評議之依據，竟於94年6 月1日以
    業務關係為由，將丙○○等十一人資遣，亦有未合，爰求為
    確認被上訴人辛○○、戊○○、丁○○、丙○○、巳○○、
    壬○○、寅○○、卯○○、癸○○、子○○、甲○○、己○
    ○、丑○○、乙○○與上訴人間之僱傭關係存在之判決。
(二)、在本院補充陳述：
  1.上訴人抗辯被上訴人辛○○、戊○○、丁○○三人前未經合
    法任用聘僱，且因任意曠職遭上訴人解聘，與事實不符：
  (1)按農會員工之聘僱係經人事評議小組通過經總幹事核定後即
    生私法僱傭關係，此由農會人事管理辦法第6條規定「農會
    人事評議小組評議結果經總幹事核定後行之」等語即明，至
    其後段所定「報請主管機關備查」僅係行政上告知之性質，
    此部分並有農委會92年1月9日農輔字第0910173167號函釋「
    農會人事管理辦法所規定之『備查』，指農會依法令規定，
    就相關事項，對主管機關有所陳報或通知，使該主管機關對
    於其指揮、監督或主管之事項，知悉其事實之謂，僅係一種
    觀念通知，並未產生任何公法上法律效果，而主管機關亦無
    否准其備查之權限。惟主管機關對於備查之陳報事項如有意
    見，自可依其職掌表示其意見或指示，亦得依法採取其他適
    當之處置。」可參，是准予備查與否與私法僱傭關係是否成
    立實屬無涉。
  (2)再被上訴人辛○○等三人於92年10月16日即經該年度第七次
    人事評議小組會議通過並經總幹事核定任用，納入當年度編
    制內在職人員，此為上訴人於其94年4月21日覆農委會函文
    內容所自承，是兩造間於92年即已生合法聘僱關係，此可由
    其後上訴人亦本於聘僱關係按月撥付被上訴人辛○○等人薪
    資證之，至於上訴人所提關於被上訴人辛○○、丁○○所立
    之切結書，僅係針對倘日後「職等」有所變更影響薪給支領
    額度，其二人願退還超額部分，此僅係就「職等」變動釐清
    處理方式，實不影響其等前經人事評議小組通過經總幹事核
    定後而生之僱傭關係，上訴人執此抗辯，顯屬違誤，是上訴
    人辯稱被上訴人辛○○等三人未經合法聘僱，顯非事實。
  (3)鈞院亦分別於95年3月23日、95年4月28日以95中分通民青決
    95重勞上2字第03802號函及第05740號函詢行政院農委會：
    「臺灣省農會人評會議決議任用之人員，經報農委會備查，
    惟未經該會予以備查，是否仍完成合法之聘僱程序？」，經
    農委會先於95年4月3日農輔字第0950116287號覆函說明二表
    示：「．．．按農會人事管理辦法第6條第1項規定：『農會
    人事評議小組評議結果經總幹事核定後行之，並報主管機關
    備查。』所謂『備查』，其目的在於主管機關知悉已經過之
    事實，係一種行政資訊的累積與管理，並非法規生效要件，
    也不會產生公法上之法律效果，必要時，主管機關得就其備
    查事項指示其改正。．．．」，嗣又於95年5月8日農輔字第
    095012 4143號覆函說明二、(一)表示：「按地方制度法第2條
    第5款規定：『備查：指下級政府或機關間就其得全權處理
    之業務，依法完成法定效力後，陳報上級政府或主管機關知
    悉之謂。』，其係使上級機關或主管事務之機關，對於其指
    揮、監督或主管事項，知悉其事實，僅係一種觀念通知，並
    未產生任何公法上效果，而主管機關亦無否准其備查之權限
    。」，益明准予備查與否與私法僱傭關係是否成立實屬無涉
    。
  (4)上訴人聘僱被上訴人辛○○等三人後，以92年11月11日臺農
    務人字第0922550號函報農委會備查，嗣農委會雖就被上訴
    人辛○○等三人之進用案為核示，然此僅係就被上訴人辛○
    ○等三人任用之「職稱」及「職等」為釐清，實不影響兩造
    間前經人事評議小組通過經總幹事核定後而生之僱傭關係，
    且事後上訴人亦依行政院農委會核示原則核定被上訴人等三
    人之職稱及職等，並以94年4月21日函報農委會核備，經農
    委會以94年4月27日農輔字第0940120422號函准同意辦理，
    是就被上訴人辛○○等三人任用之職稱及職等，亦告確定且
    無疑義，則上訴人現辯稱未經合法任用云云，顯與事實不符
    。又於被上訴人辛○○等三人業經92年度人事評議小組通過
    聘僱，並經農委會同意備查之情況下，上訴人於94年5月11
    日函知被上訴人辛○○等三人不予任用，其法令依據為何？
    遍觀上訴人所提書狀，上訴人皆置之未論，僅泛言被上訴人
    辛○○等三人資格不符，並泛執94年4月27日前被上訴人辛
    ○○及丁○○因職等之爭議為其主張之依據，然上訴人所稱
    事由，業經農委會同意備查而無爭議，上訴人抗辯顯非適法
    ，是上訴人函知被上訴人辛○○等三人不予任用，更屬於法
    無據，其抗辯自不足採。
  (5)上訴人另抗辯：「其於94年度第5次人事評議會議中，以一
    年內任意曠職七日以上為由，解聘被上訴人辛○○三人」云
    云。惟查上訴人94年5月11日台農務人字第0940001026號函
    僅告知被上訴人辛○○三人「因不符人評會議任用，故不予
    任用」云云，並未提及其所稱「一年內任意曠職七日以上，
    予以解聘」之事由，且遍觀上訴人所提出書狀，並無被上訴
    人辛○○等三人於「94年5月11日前」經人評會議決議不予
    任用之資料，且參諸上訴人所提證物亦無94年5月11日召開
    人評會議決議被上訴人辛○○等三人應不予任用之情事，是
    益證上訴人於94年5月11日函知被上訴人辛○○三人所稱「
    因不符人評會議任用，故不予任用」，顯與事實不符。又上
    訴人未曾以「一年內任意曠職七日以上」通知被上訴人辛○
    ○等三人予以解聘，自難認其以上開事由為終止意思表示已
    合法送達於被上訴人辛○○等三人，是其執此為辯，自不足
    採。
  (6)上訴人抗辯其於94年5月31日召開94年度第四次人評會「追
    認通過」被上訴人辛○○等三人不予任用云云。惟按「農會
    總幹事對於人事任免，不得先行決定並發布後，再送人事評
    議小組事後補正；如有違反，主管機關應不准備查，其情節
    重大者，應依農會法第四十六條規定，予以停止職權或解除
    職務。」，內政部72年9月9日台社內字第182390號著有函釋
    可稽，是上訴人先於94年5月11日函知被上訴人辛○○等三
    人不予任用，事後再於94年5月31日94年度第四次人評會以
    追認方式為被上訴人辛○○等三人不予任用之決議，其程序
    顯不合法，是益證其函知被上訴人辛○○等三人不予任用自
    非適法。
  (7)被上訴人辛○○等三人並無上訴人所稱任意曠職七日之情事
    ，且依上訴人書狀所陳，竟以「茍被上訴人辛○○等三人認
    上訴人之不予任用於法不合，自應繼續至上訴人處上班」為
    其曠職之理由，然上訴人於94年5月11日函告被上訴人辛○
    ○三人不予任用，並告知其等於文到一星期內辦理移交手續
    ，嗣並將簽到簿收回，則被上訴人辛○○等三人嗣後焉能辦
    理簽到上班？是上訴人此主張顯係倒果為因，顯不足採。且
    上訴人一面指責被上訴人辛○○等未依通知辦理移交，一面
    又稱被上訴人辛○○等應簽到上班，其主張顯相矛盾。更何
    況被上訴人辛○○等三人遭上訴人違法通知不予任用，亦曾
    行文告知上訴人其通知不予任用係不合法，並訴求上訴人應
    同意其等前往上班工作，是足證實際上係上訴人拒絕被上訴
    人等簽到上班，被上訴人辛○○等三人並無上訴人所稱曠職
    情事，是上訴人之抗辯，亦非屬實。
  2.上訴人抗辯其依農會人事管理辦法第51條第1項及第2項資遣
    被上訴人丙○○等十一人，亦非適法：
  (1)按農會人事管理辦法第51條第1項雖規定：「農會員工有農
    會解散、合併或編制縮減無法安置工作者，予以資遣。」。
    惟查，農委會95年5月4日農輔字第0950123341號覆函說明二
    已明確表示：「按臺灣省農會章程第17條對於該農會部門之
    設置已有明定；同章程第42條規定：本章程經本會會員代表
    大會通過，報請主管機關核准實施，修改時亦同；又農會法
    第37條第1款規定：農會會員（代表）大會對章程之通過或
    變更，須經全體會員（代表）三分之二以上出席，及出席人
    三分之二以上之決議行之。是以，臺灣省農會裁撤其內部單
    位，屬章程變更之範疇，自應提經會員代表大會依上開決議
    方式決議之。」。被上訴人丙○○等人所屬單位，並無經會
    員代表大會通過，報請主管機關核准修改章程而為裁撤之情
    事，且上訴人迄今仍未就被上訴人丙○○等人所屬單位經合
    法裁撤舉證以實其說，是上訴人辯稱因被上訴人所屬單位裁
    撤，故須予資遣，顯非屬實。
  (2)上訴人於93年度雖誤用最高設置員額計算公式，致93年度僅
    核定聘僱員額170人，然94年核定員額係採用正確方式，核
    定設置員額為207人，是94年度實際上需用員額仍較93 年增
    加37人，益證上訴人資遣丙○○等十一人，實屬無據明矣！
  3.上訴人雖抗辯其係依農會人事管理辦法第51條第2項規定，
    資遣被上訴人丙○○等十一人，惟依農會人事管理辦法第51
    條第2項規定，資遣農會員工須有「所屬單位裁撤、業務減
    少或停頓」且「無法調派其他工作」之情事，方得為之。然
    查：
  (1)上訴人所屬各部門及附屬機構係依台灣省農會章程第17條明
    文列舉規定設立，是倘章程第17條所列上訴人所屬單位須裁
    撤，即涉及章程之變更，依台灣省農會章程第42條後段規定
    ，章程之修改須經農會會員代表大會通過，報請主管機關核
    准實施，是可知，上訴人所屬單位之裁撤，須先修改章程方
    得為之，則倘未經法定修改章程程序，自不生合法裁撤之效
    力，茲先敘明鈞院知悉。
  (2)農委會95年6月6日回復鈞院之函文明示：「．．台灣省農會
    裁撤其內部單位，屬章程變更之範疇，自應提經會員代表大
    會依上開決議方式決議之。按台灣省農會第15屆會員代表大
    會第2次會議，討論事項第7案即決議，裁撤『研究發展稽核
    室』，並增設『信用部』．．」以及「．．按本會94年4月
    27日農輔字第094012042 2號函復台灣省農會，即本案已予
    備查之意。」，按由上開函文內容可知：上訴人非得經過
    會員代表大會以開會決議修改章程之方式為之，否則不得任
    意裁撤任何內部單位。上訴人第15屆會員代表大會第2次
    會議係於95年3月間召開的，在此之前，上訴人並未依法裁
    撤任何內部單位。又上訴人於94年6月30日資遣被上訴人丙
    ○○及巳○○之時，研究發展稽核室仍屬合法存在，並未被
    裁撤。
  (3)上訴人一再辯稱上開農委會函文之「同意」者，非為准予備
    查云云，亦與事實不符。
  (4)又被上訴人丙○○等十一人所屬各單位，皆為台灣省農會章
    程第17條所明定之上訴人所屬各部門及機構，據悉被上訴人
    丙○○等十一人所屬各單位並無經會員代表大會通過，報請
    主管機關核准修改章程而為裁撤之情事，且遍觀上訴人書狀
    亦未提出被上訴人丙○○等十一人所屬單位經合法裁撤之證
    明，是上訴人辯稱因被上訴人丙○○等十一人所屬單位裁撤
    ，故須予資遣，即屬無據。
  (5)按「勞動基準法第十一條第二款規定，雇主得因業務緊縮，
    預告勞工終止勞動契約者，必以雇主確有業務緊縮之事實，
    而無從繼續僱用勞工之情形，始足當之。『雇主倘僅一部歇
    業，而他部門依然正常運作，仍需用勞工時，本諸勞動基準
    法第一條保障勞工權益，加強勞雇關係之立法意旨，尚難認
    為已有業務緊縮，得預告終止勞動契約之事由』」，最高法
    院83年度台上第2767號著有判決可稽，是參諸前揭最高法院
    判決要旨就勞動基準法第11條第2款「業務緊縮」所為之原
    則性闡示，明示「雇主倘僅一部歇業，而他部門依然正常運
    作，仍需用勞工時，尚難認為已有業務緊縮」之意旨，而本
    件上訴人所執農會人事管理辦法第51條第2項所指「業務減
    少」情形，與勞動基準法第11條第2款所指「業務緊縮」情
    形，實係相同，是於審究本案是否有農會人事管理辦法第51
    條第2項「業務減少」情事時，自應本於上開判決要旨而為
    相同之解釋。
  (6)上訴人辯稱因業務萎縮不振，被上訴人等人所屬各單位裁撤
    ，而須資遣被上訴人丙○○等十一人云云，惟關於有何業務
    減少情事，並未見上訴人提出任何證據舉證以實其說，僅係
    空言泛稱業務減少，是其所辯，即非可採。且被上訴人等人
    所屬各單位，並無經法定程序合法裁撤情事，已如前述，是
    上訴人執此辯稱業務減少，實無理由。再退萬步言，縱認上
    訴人所屬單位確經合法裁撤，然上訴人尚有眾多單位依然正
    常運作，是參諸前揭最高法院判決要旨，上訴人亦不得以一
    部單位裁撤即主張有業務減少情事，是上訴人辯稱有業務減
    少情事，故予以資遣被上訴人丙○○等人，亦不可採，是上
    訴人抗辯其得自行裁撤內部單位，亦屬無據。
  (7)更何況農會人事管理辦法第51條第2項亦限制須有「無法調
    派其他工作」情事，方得資遣員工，然觀諸上訴人所提書狀
    並未提出任何曾採取調派被上訴人丙○○等十一人其他工作
    未果，致須資遣之事證，且就何以被上訴人丙○○等十一人
    無法調派其他工作，其理由為何，亦隻字未論，是上訴人資
    遣被上訴人丙○○等人顯與農會人事管理辦法第51條第2項
    規定有悖，自不生終止僱傭關係之效力。
  (8)再上訴人於資遣被上訴人等人不久前，即上訴人總幹事張永
    成94年4月25日上任後，當天即同意以「業務需要」為由，
    發函聘僱訴外人張佳怡、張益綸、張景惠、呂銘塔等人，嗣
    又同意因有「業務需要」於94年4月26日進用訴外人楊惠羽
    、94年5月19日進用訴外人陳文雄、94年5月20日進用訴外人
    林友寧，此亦為上訴人所不爭執。是上訴人於資遣被上訴人
    等人不久前，尚因業務需要聘僱上開人員，足證上訴人所稱
    因業務減縮情事致須資遣被上訴人等人，並非屬實，甚且，
    上訴人資遣被上訴人等人後不久，旋於94年8月15日聘僱訴
    外人廖本讓為一等專員於秘書室擔任代理主任秘書，及將楊
    惠羽納為二等專員於鮮乳廠擔任代理業務課長，亦足證上訴
    人仍需任用員工，被上訴人等人並非無法調派其他工作，是
    上訴人資遣被上訴人等人，顯非適法。而上訴人總幹事基於
    其一己之私，濫用人事權利亦可由此證之。
  4.上訴人資遣被上訴人丙○○等十一人並非適法，且被上訴人
    等人平日皆工作認真、盡忠職守、恪守本分並未有任何申誡
    或記過之處分，亦無品德操守之不良紀錄，甚者，多數人均
    被評定為資深績優人員並曾公開接受表揚，堪稱上訴人內部
    員工之佼佼者，而上訴人竟未說明任何具體理由亦未提出全
    體員工人事評比資料說明評議之依據，即逕自發函將被上訴
    人等績優人員資遣，是上訴人解雇人員之選定顯與公平原則
    不符，甚且，上訴人年來皆以業務需要為由，增聘臨時約僱
    人員，而上訴人於其現尚存有約僱五十多名編制外臨時人員
    之情況下，竟稱有業務減少情事，遽將被上訴人此等正式任
    用員工解雇，其中之矛盾不言可喻，此即足證上訴人總幹事
    確有濫用人事權利之情事存焉，益見其資遣被上訴人等人並
    非適法。
  5.被上訴人等人多數皆為家中經濟之支柱，而其中被上訴人巳
    ○○、甲○○及寅○○、卯○○兩夫妻，皆同受雇於上訴人
    ，今僅因上訴人總幹事一己之私資遣被上訴人等人，實置被
    上訴人等人生存權及工作權於不顧，而被上訴人等人突遭此
    不法不公之對待，家中更因此有陷入困頓之虞，是上訴人所
    為實令被上訴人等人難以甘服。
二、上訴人則以：
(一)、農會員工之聘僱及任用之職等、薪點均係由人事評議小組評
    議，交總幹事核定，再報請主管機關備查，始完成任用程序
    。辛○○等三人原係服務於台灣省各級農會員工互助會，該
    互助會辦理停辦清算工作後，上訴人依農委會有關建議適度
    留任聘僱人員以為因應之函示，於92年10月16日提報第七次
    人事評議小組會議評議通過聘僱辛○○為五職等試用二等專
    員、戊○○為八職等試用課員、丁○○為九職等試用技工，
    並經上訴人函報農委會備查。農委會質疑辛○○等3人於互
    助會任用之資歷與農會人事管理辦法所定農會員工聘僱資格
    標準之應具資格條件無從援例比照，而未予備查。嗣經上訴
    人就任用資格予以說明澄清，農委會除就戊○○之部分，表
    示因具台灣省各級農會新進人員資格考試及格證書，同意備
    查外，就辛○○、丁○○二人之部分，仍堅持原本資歷無從
    援引比照之意見而不予備查。準此，上訴人之人事評議小組
    於92年10月16日第七次人事評議小組會議，就辛○○、丁○
    ○二人評議予以聘僱且同意上開職等予以任用之決議，雖經
    總幹事核定，然因農委會嗣後未予備查，故未完成「試用」
    之任用程序。嗣農委會發現戊○○之考試任用資格有問題，
    以93年5月5日農輔字第0930121334號函提出質疑，並請上訴
    人查明，依法妥善處理，迨被上訴人戊○○試用期滿，經上
    訴人之人事評議小組召開93年度第十一次人事評議小組會議
    決議：試用期滿予以正式任用，並報請農委會備查，然農委
    會則以94四年1月31日農輔字第094010464 9號函重申上開函
    文之意旨，而不予備查。準此，被上訴人戊○○雖經試用期
    滿，然因人事評議小組正式任用之決議，不為農委會備查，
    自未完成「正式」之任用程序，要甚灼然。辛○○等三人之
    任用案，上訴人嗣擬以改降一職等之方式任用，故以94年4
    月21日函報農委會，雖經農委會於94年4月27日函准同意辦
    理（非為備查），然此降低一職等之任用條件，事先並未經
    上訴人人事評議小組評議通過，嗣復因上訴人認以降級方式
    處理，仍不符合農委會之前函示所指辛○○等三人資歷無從
    援引比照之原則，故決定不以上開降級方式辦理，而於94年
    5月11日函告辛○○等三人因不符人事評議小組任用標準，
    而不予任用，並於94年5月31日提交94年第四次人事評議小
    組討論，經評議結果：維持不予任用之決議。準此，上訴人
    就辛○○等三人固曾擬以降級之方式辦理，且經農委會同意
    辦理，然依上開事管理辦法所定之任用程序，自仍須就降級
    後之職等，提報人事評議小組，決議是否依此方式任用，自
    不能以農委會同意以此方式辦理，即謂：已完成任用程序甚
    明。上訴人人事評議小組嗣後既決議不予任用辛○○等三人
    ，則辛○○等三人尚未經合法任用，要無疑義。
(二)、次按「農會員工有下列情形之一者，予以資遣：一、農會解
    散、合併或編制縮減無法安置工作。二、所屬單位裁撤、業
    務減少或停頓無法調派其他工作。三、身殘體弱不能勝任其
    工作。」，農會人事管理辦法第51條定有明文。上訴人在輝
    煌時期約50年代起，於本省各地陸續設置台北辦公處、斗六
    辦事處、高雄辦事處、農牧場、種畜場、冷凍廠、飼料廠、
    天母講習所、電算處理中心（中區電腦共用中心）、鮮乳廠
    及日本東京辦事處等單位，除協助辦理政府委託事業及自營
    業務，營運項目計有毛豬共同運銷業務、台北設碾米工廠、
    飼料供應、雞蛋運銷、洋菇、蘆筍、鳳梨、香蕉、洋蔥、絞
    織甜菊、蜂王漿、圓藺草、冷凍豬肉、無子西瓜外銷業務、
    蔬菜共同運銷、雜糧（大豆、玉米、高粱）收購、毛豬屠體
    交易、台農肉品（香腸、肉脯、醃肉）產製、台農乳品供應
    業務、休閒農牧場及85年間概括承受中壢市農會等業務。惟
    因國內外經濟型態改變，前所設置各單位紛紛裁撤，業務萎
    縮不振，因而造成上訴人聘僱人員過多，僧多粥少，盈餘年
    年銳減，是以張永成總幹事到職視事以來，除加強三級農會
    系統整合外，對於營運亦相當重視，就上訴人各單位人員配
    置，適其所需調整，且依人事評議小組之決議精簡人員，以
    節省人事費用，促使上訴人能轉虧為盈，要難指有何不法之
    情事。上訴人近3年來決算盈餘情形為91年度盈餘379萬7,39
    1元9角1分、92年度盈餘104萬5,826元3分、93年度盈餘331
    萬2,348元3角9分，然93年度決算盈餘係合作金庫股利692萬
    4,326元及股票股利以應收款項535萬3,520股，每股10元予
    以併入計算，實際業務收入萎縮，扣除合作金庫股票股利實
    際應虧損為5,022萬2,851元6角1分。又因上訴人業務量逐年
    萎縮，農委會核定員額如下：(1)依91年度決算，92年度之員
    額，農委會核定204人，(2)依92年度決算，93年度員額，農
    委會核定170人，(3)依93年度決算，94年度之員額核定為207
    人。基此，上訴人第十五屆理事會第一次臨時會決議依人事
    管理辦法第51條之規定，辦理員工資遣，嗣經提報94年度第
    四次人事評議小組決議，通過對丙○○等十一人之資遣案，
    即令94年度第五次人事評議小組就此一案提起覆議，仍以：
    (1)依本會91年度決算，92年度農委會核定員額為204人。(2)
    依本會92年度決算，93年度農委會核定員額為170人，由原
    先16組降為15組，顯著表示本會業務萎縮。(3)本會93年度決
    算盈餘，係以合作金庫股利及股息併入計算勉強盈餘，並非
    實際業務收入之績效。(4)本會目前部份單位業務似有重疊及
    未能發揮其功能，人員閒置，加以整併。(5)本會近年來冷凍
    廠、飼料廠、種畜場、東京辦事處、鮮乳廠彰化廠、本會信
    用部及中壢辦事處信用課及各分處等單位陸續裁撤，業務量
    減少至鉅。(6)又本會員工良莠不齊，陳年已久之垢病，徹底
    改善以免影響聲譽，對於本會業務推展有阻礙，盼能見台灣
    省農會龍頭再生為全省農民服務謀福利，以達農會服務之宗
    旨，認符合人事管理辦法第51條規定，維持原資遣案，足徵
    上訴人依據農會人事管理辦法第51條規定辦理資遣，確因單
    位裁撤，業務萎縮所致，而由人事評議小組評議通過，並非
    由總幹事一人片面決定，被上訴人所稱本件資遣案，係總幹
    事濫用人事權利，以達整肅異己之目的云云，要不足採。
(三)、茲將被上訴人丙○○等十一人資遣之理由，臚列如下：(1)被
    上訴人丙○○、巳○○及訴外人林晴珍原均任職於研究發展
    室，因研發室功能不彰，形同虛設，故上訴人決定予以裁撤
    ，裁撤後除將林晴珍調派輔導部，辦理未了案件外，其餘丙
    ○○、巳○○二人則因無法調派其他工作而予以資遣。(2)被
    上訴人乙○○與訴外人許淑芬原均任職於供銷部之畜禽運銷
    課，嗣因該課業務縮編，而將許淑芬調派至會務部，乙○○
    則因上訴人業務萎縮，無法調派其他工作，而予以資遣。(3)
    其餘被上訴人則因所屬單位業務減少，復無法調派其他工作
    ，故經人事評議小組決定予以資遣。
(四)、在本院補充陳述：
  1.依行政院農業委員會95年4月3日農輔字第0950116287號函說
    明二所示，辛○○、戊○○、丁○○等三人原任職互助會，
    所從事之業務與農會業務及農會員工之工作職掌無關，又該
    互助會無法人地位，其聘僱之員工非屬農會人事管理辦法聘
    僱之人員，其資歷當與農會人事管理辦法所訂農會員工聘僱
    資格標準表之應具資格條件無從援引比照。是辛○○、戊○
    ○、丁○○等三人無法按彼等在互助會之職等受聘，已甚灼
    然。又農會員工之聘僱、職等及薪點之評議，均屬農會人事
    評議小組評議之事項，待人事評議小組評議結果，經總幹事
    核定後行之，此有農會人事管理辦法第5條第1項、第6條之
    規定可參。準此，聘僱與職等、薪點評議，均屬同一的整體
    事項，不可分割，辛○○、戊○○、丁○○等三人，當初92
    年10月16日92年度第7次人事評議會議，即係比照彼等在互
    助會之職等為聘僱，致上訴人向農委會提出報備時，遭農委
    會一再質疑彼等之資格，而不予備查，被上訴人辛○○等人
    亦一再陳情，甚而提起訴願，此有辛○○等三人不任用案大
    事記要一覽艮及相關函文附狀可稽。被上訴人辛○○等三人
    於互助會之資格，既不能比照援引，則92年度第7次人評會
    議以5等9級聘僱被上訴人辛○○；以8等9級聘僱被上訴人戊
    ○○；以9等9級聘僱被上訴人丁○○，均難認適法，上訴人
    於94年5月11日函文與被上訴人辛○○三人，表示不符人事
    評議小組任用標準，而不予任用，嗣於94年5月31日提交94
    年第4次人事評議小組討論，經評議結果：維持不予任用之
    決議，被上訴人辛○○等三人與上訴人間，即難認有僱傭關
    係存在。又依農委會前開函文說明三所示，受僱人須經「農
    會統一考試合格」，惟查被上訴人辛○○於互助會之資歷，
    既不能比照農會員工聘僱資格標準表之資格，何能參加農會
    員工升等考？其所檢具「85年2月參加台灣省農會第13次升
    任六職等人員考試及格」，即難認適法。被上訴人辛○○如
    未取得農會統一考試合格，自不具聘僱資格，上訴人於94年
    5月11日函被上訴人辛○○不予任用，要無不合。茲檢呈被
    上訴人辛○○、戊○○、丁○○等三人94年度上半年員工簽
    到簿及被上訴人丙○○等人資遣案大事記要一覽表及相關函
    文，其中被上訴人辛○○於94年5月13日上午尚有簽到，被
    上訴人丁○○94年5月13日（星期五）、16日（星期一）均
    有簽到，被上訴人辛○○三人辯稱上訴人於94年5月11日後
    即將簽到簿收走，不讓彼等簽到一節，恐有誤會，特予澄明
    。被上訴人辛○○等三人，應辦移交卻均未移交，若未上班
    ，亦未依法請假，即屬曠職，無故曠職7日以上，上訴人亦
    得依農會人事管理辦法第39條第2項之規定，予以解聘。
  2.被上訴人辛○○等三人不任用案部分：
    原審判決認上訴人不予任用被上訴人辛○○等三人，並非適
    法，不生終止僱傭關係效力之理由，無非以：被上訴人辛○
    ○等三人92年10月16日即經上訴人於該年度第7次人事評議
    小組會議通過並經總幹事核定任用，納入當年度編制內在職
    人員，且依被上訴人辛○○等三人所提出之薪資證明，足見
    兩造間於92年即已生合法合法聘僱關係云云，為主要論據。
    惟查：
  (1)按法官於審判案件時，對於各機關就其職掌所作有關法規釋
    示之行政令命，固未可逕行排斥而不用，但仍得依據法律表
    示其合法適當之見解，此有司法院大法官會議第137號解釋
    可參，是以農委會92年1月9日農輔字第09101731697號函固
    謂：農會人事管理辦法所規定之「備查」，指農會依法令規
    定，就相關事項，對主管機關有所陳報或通知，使該主管機
    關對於其指揮、監督或主管之事項，知悉其事實之謂，僅係
    一種觀念通知，並未產生任何公法上法律效果，而主管機關
    亦無否准其備查之權限云云，然鈞院並不受其拘束，仍得依
    據法律表示其合法適當之見解甚明。經查農會『人事評議小
    組』評議事項包括員工之聘僱、職等及薪點。另農會人事評
    議小組評議結果經總幹事核定後行之，並報請主管機關備查
    ，農會人事管理辦法第5條第1項、第6條分別定有明文。是
    以依上開辦法之規定，農會員工之聘僱及任用之職等、薪點
    均係由人事評議小組評議，交總幹事核定，嗣報請主管機關
    備查，始完成任用程序。再者，上訴人於92年10月21日以台
    農務人字第0922318號函檢送92年度第7人事評議小組會議記
    錄乙份予農委會，報請備查，惟經農委會92年11月3日農輔
    字第0920163052號函於說明中表示：「復貴會92年10月21日
    台農務人字第0922318號函有關員工調任晉升部分，蔡慶明
    君之本職如果仍在貴會，則同意備查；至新進人員部分，因
    步及台灣省各級農會員工互助會聘僱員工之資歷是否符合『
    農會員工聘僱資格標準表』所列應具資格疑義，請貴會詳述
    辛○○君等三人之任用規定及理由，專案報本會辦理。」等
    語，足見農委會，就上訴人92年度第7次人事評議小組會議
    評議任用辛○○等三人之部分，不予備查甚明，並非如農委
    會上開農輔字第091073167號函所稱：備查係一種觀念通知
    ，未產生任何公法上效果，主管機關並無否准其備查之權限
    之情形。況且，被上訴人辛○○、吳惠君等2人得知農委會
    不予備查後，曾屢次向農委會提出陳情，嗣被上訴人辛○○
    並以農委會不予備查為由，提起訴願，足徵渠等亦明知任用
    渠等應經農委會備查後始生效力，蓋苟如原審判決上訴人人
    事評議小組評議通過，經總幹事行之，即完成聘僱程序，即
    令農委會不予備查，亦不損被上訴人辛○○三人之權益，渠
    等何須屢次向農委會陳情，以爭取自身之工作權益？尤以，
    苟被上訴人辛○○三人於農委會備查前已完成合法聘僱程序
    ，則被上訴人辛○○三人即令至愚，亦無可能出具切結書，
    同意上訴人於農委會備查前，暫予聘僱（詳如後述），亦徵
    未經農委會備查前，並不生合法任用之效力至明。準此，原
    審判決未詳審究上情，徒以農委會上開農輔字第091073167
    號之函釋內容，謂被上訴人辛○○等3人既經上訴人92年10
    月16日該年度第7次人事評議小組會議通過並經總幹事核定
    任用，即與上訴人間於92年生合法之聘僱關係云云，要不足
    採憑。
  (2)退步言之，即令被上訴人辛○○等三人於92年間曾經聘僱，
    然就被上訴人辛○○、丁○○二人之任用案，既經農委會以
    台灣省各級農會互助會非屬農會內部之部門單位，其人事、
    財務、會計均與本會分開獨立處理，且其員工非屬農會人事
    管理辦理聘僱之人員，故該等人員於互助會任用之資歷與農
    會人事管理辦法所訂農會員工聘僱資格標準表之應具資格無
    從援例比照為由，不以備查，嗣雖經上訴人基於被上訴人二
    人爭取權利之立場，屢次向農委會澄清說明任用資歷之問題
    ，亦遭農委會以同一理由，予以否決，足徵被上訴人辛○○
    、吳惠君二人確與任用資格不符。至於上訴人固曾擬以改降
    一職等之方式，任用被上訴人辛○○三人，而以94年4月21
    日函報農委會，並經農委會以94年4月27日農輔字第0940120
    422函准同意辦理（非為備查），然此降低一職等之任用條
    件，事先並未經上訴人人事評議小組評議通過，復因上訴人
    檢討後認以降級方式處理，仍不符合農委會之前函示所指被
    上訴人3人資歷無從援引比照之原則，決定不以上開降級方
    式辦理，故於94年5月11日函文予被上訴人辛○○、吳惠君2
    人，表示不符人事評議小組任用標準，而不予任用，並於94
    年5月31日提交94年第4次人事評議小組討論，經評議結果：
    維持不予任用之決議。準此，上訴人人事評議小組嗣後既因
    被上訴人辛○○、吳惠君二人與任用資格不符，而不予任用
    被上訴人辛○○、吳惠君二人，則被上訴人辛○○、吳惠君
    二人即令曾經聘僱在案，亦經上訴人合法終止無疑。至於被
    上訴人戊○○之部分，亦因被上訴人戊○○不符合新進員工
    之正式任用資格，因此上訴人於94年5月11日亦函文予被上
    訴人戊○○，表示不符任用標準，而不予任用，並經94年第
    4次人事評議小組追認通過，足徵被上訴人戊○○亦經合法
    終止任用關係甚明。準此，原審判決就上訴人主張被上訴人
    辛○○三人不符合任用資格一節，隻字未論，復未說明上訴
    人人事評議小組就被上訴人辛○○三人不任用案，予以追認
    通過，何以不生合法終止聘僱關係之理由，即謂上訴人94年
    5月11日所為不予任用之函文，不生終止僱傭關係之效力云
    云，自嫌率斷。
  (3)再上訴人基於照顧被上訴人辛○○、吳惠君二人之立場，由
    渠時二人立具切結書後，以92年12月31日專案簽報同意渠等
    於農委會備查前，依其檢附之切結書先行暫聘，此有92年12
    月31日之內簽可參。準此，上訴人係基於上開暫予聘僱之原
    因，始於農委會備查前，按月撥付被上訴人辛○○三人薪資
    ，原審判決徒以被上訴人有撥付渠等薪水一情，遽謂渠等已
    經合法聘僱云云，亦無足取。
  (4)末，上訴人於94年5月11日以台農務人字第0940001026號函
    文該被上訴人辛○○三人，表示因不符人評會議任用，故不
    予任用，請於文到1星期內辦理離職移交手續等語，苟被上
    訴人三人認上訴人之不予任用於法不合（此僅於假設），自
    應繼續至上訴人處上班，惟被上訴人三人除未於期限內辦理
    移交相關手續外，亦未再至上訴人處上班，是以即令被上訴
    人三人已完成任用程序（按實際上未完成），亦因被上訴人
    三人於1年內任意曠職達7日以上，而得予以解聘。準此，上
    訴人於94年第5次人事評議會議中，除再次決議被上訴人辛
    ○○三人不予任用外，另依一年內曠職7日以上為由，予以
    解聘，自生合法解僱之效力，詎原審判決就上訴人所為上開
    重要之防禦方法，全然未論，即遽謂兩造間仍有聘僱關係云
    云，亦不足採。
  3.被上訴人丙○○等十一人資遣之部分：
  (1)依據上訴人章程第17條第1項：「本會視業務需要分設左列
    各部門及附屬機構」、第2項：「必要時得層報上級主管機
    關核准增設其他部門及事業機構」可知，上訴人有權依實際
    業務需要予以設置或不予設置，並非組織章程上所列之各單
    位均需設置，此觀本會第14屆會員代表大會第4次會議修正
    通過，經行政院農業委員會93年6月18日農輔字第093012841
    7 號函備查之台灣省農會章程及辦事細則中，台灣省農會組
    織體制中設有「東京辦事處」、「種畜場」、「中壢辦事處
    信用課」等單位編制，惟歷任總幹事亦因業務考量均未予設
    置自明。是以研發室基於業務因素而裁撤，並非需經代表大
    會通過修改章程始得裁撤各部門之問題，原審判決未詳臻審
    究上開章程規定之旨趣，仍謂：上訴人章程明文列舉上訴人
    所屬各部門，如單位須裁撤，應修改章程云云，要無足取。
    從而，上訴人依實際業務情形將研究發展室予以裁撤，裁撤
    後除將訴外人林晴珍調派輔導部，辦理未了案件外，其餘被
    上訴人丙○○、巳○○二人則因無法調派其他工作而予以資
    遣，自符合上開人事管理辦法第51條之規定，其就被上訴人
    丙○○、巳○○二人之資遣，要屬合法妥適。
  (2)上訴人經農委會核定之92年度總收益為2億6,037萬8,113元
    、93年度設置員額為170人，總用人費為1億1,306萬289元，
    每一薪點換發金額為374元，此有農委會93年9月29日農輔字
    第0930144990號函可考。至於上訴人經農委會核定之93 年
    度總收益則為2億2,401萬6,871元、94年度設置員額為207人
    ，總用人費為9,936萬7,661元，每一薪點換發金額為319 元
    ，此復有農委會94年11月28日農輔字第0940164087號函可參
    。兩相對照，可知上訴人確因業務減少，而導致總收益逐年
    下降，農委會更因此大幅縮減被總用人費（94年度核定之總
    用人費較93年度減少1,369萬2,628元）。再者，為因應上訴
    人持續虧損及農委會大幅減縮用人費用乙節，上訴人於94年
    12月5日通知所有員工，召開94年度員工動員月會，經各員
    工秉持同舟共濟、開源節流，以改善上訴人營運之共識，作
    成：94年度每一薪點薪給溯自元月份起核發金額為319元
    。員工應繳還94年1月至11月及春節犒償金2個月共計13個
    月每薪點薪給核發差額每薪點55元核算金額（為體恤各員工
    生計該款項於95年1月份起分12個月攤還）。依農會人事
    管理辦法第38條規定，因94年度財務不佳，旅遊補助費部分
    不予發給，另不休假獎金部分份，則依應休假日數以外之休
    假，當年未休假日數以每薪點薪給薪新台幣319元核算。
    明年度中離職或退休員工應悉數繳還等事項之決議，此有94
    年度員工動員月會紀錄（見原審證11）可憑，亦足證明上訴
    人確因業務減少，而有資遣員工之必要。另以92年度總收益
    核定之設置員額才170人，93年度總收益既較92年度總收益
    為少，其設置員額理應少於170人，惟上開核定員額卻高達
    207人，其不合理顯而易見，詎原審判決未審究上訴人所提
    上開足以證明有因業務減少，而有資遣員工必要之證據，而
    徒以依農委會之核定，上訴人94年度得設置之員額較93年度
    增加30人為由，遽謂上訴人並無資遣丙○○十一人之理由，
    亦無足取。
  (3)又被上訴人丙○○君等人固有部分人員曾為資深績優人員接
    受表揚，然此係依據行政院農業委員會88年12月3日農中字
    第88300518號函修正備查之台灣省各級農會資深績優服務人
    員表彰辦法，予以表揚，亦即服務上訴人員工，苟符合上開
    辦法規定之年資，均有接受表揚的機會，並非其被上訴人所
    言之資深績優之人員。況且，本件若符合農會人事管理辦法
    第51條所定得資遣員工之事由，而有資遣員工之必要時，上
    訴人究資遣何位員工？實屬上訴人身為僱主所享有之人事決
    定、調度自由之範疇，並不容他人干涉，及任意指摘其決定
    不當。準此，原審判決以上訴人未提出全體員工人事評比資
    料，以說明資遣被上訴人丙○○等十一人為由，遽謂：上訴
    人逕資遣被上訴人丙○○等十一人，自有未合，亦有誤會。
  (4)另農會臨時約僱人員為因季節性業務需要，以契約訂定僱用
    期間僱用之人員，其僱用期間不得超過6個月，足見約僱員
    工與正職員工之勞動條件及契約性質均不相同，非可等同評
    比，而僱主如何調配其正職員工與約僱員工之工作內容及人
    數比例，為僱主基於營運順暢必要之裁量權。經查上訴人之
    總幹事張永成於94年4月25日上任後，雖於當日、隔日及5月
    19、20日分別張佳怡、張益綸、張景惠、楊惠羽、陳文雄、
    林友寧等人，然渠等均屬約僱人員，此乃因應新任總幹事室
    服務工作人員及理事長、常務監事及總幹事公務車駕駛之需
    要聘用季節性臨時，嗣依農會人事管理辦法之規定提報人事
    評議小組會議決議任用，再報請主管機關備查，並無濫用情
    事。再者，此些工作所以以約聘人員之方式聘任，除工作性
    質屬臨時性之工作外（即隨時得視需要程序，予以決定是否
    繼續聘任），亦因上訴人業務減少，無再聘僱正式員工所致
    。準此，原審法院徒以渠等遭資遣前，上訴人曾錄用上開約
    僱人員為據，遽謂上訴人並無業務減少之情形，及尚有職缺
    可供調任云云，要屬無據。另上訴人秘書室原設置秘書5人
    ，茲因秘書1人在職病故，二人分別申請退休，又原擔任秘
    書張豐雄及課員張英忠於94年7月15日申請退休，故秘書室
    僅剩1人，是為因應業務需要始聘用廖本讓擔任主任秘書，
    以襄助會務工作，至於上訴人之鮮乳廠則因嚴重虧損，為扭
    轉危機，始商請有銷售經驗人才楊惠羽擔任該廠業務課長一
    職，以改善目前營運，要無任何不法之處。況且，上開兩人
    員之任用，均在本案資遣後，且因應突發之事由產生，始予
    以聘任，自不能倒果為因，以嗣後聘用該二人一節，遽謂之
    前之資遣不合法。
三、經查，兩造就下列事實不爭執，堪信為真，並得採為判決基
    礎：
  (一)上訴人於94年5月11日函告被上訴人辛○○、戊○○、丁○
    ○三人「因不符人評會議任用（標準），不予任用」，予以
    解僱。
  (二)上訴人於94年6月1日函告被上訴人丙○○、巳○○、子○○
    、寅○○、卯○○、癸○○、壬○○、甲○○、乙○○、丑
    ○○、己○○等人，因業務關係依農會人事管理辦法第51條
    予以資遣。
四、兩造之爭點：
  (一)被上訴人辛○○、戊○○、丁○○三人是否經上訴人合法任
    用聘僱？
  (二)上訴人依農會人事管理辦法第51條資遣被上訴人丙○○等十
    一人，是否合法？
五、得心證之理由：
  (一)被上訴人辛○○、戊○○、丁○○三人是否經上訴人合法任
    用聘僱？：
  1.被上訴人辛○○等三人主張渠等原服務於上訴人所屬各級農
    會員工互助會，嗣該互助會業務辦理停辦清算工作後，上訴
    人依農委會建議適度留任聘雇人員以為因應之函示，於92年
    10月16日提報第七次人事評議小組會議通過，聘僱辛○○為
    五職等試用二等專員、戊○○為八職等試用課員、丁○○為
    九職等試用技工，納入當年度在職人員，並經上訴人以92
    年11月11日臺農務人字第0922550號函報請農委會准予備查
    ，嗣因農委會核示辛○○等三人於互助會任用之資歷與農會
    人事管理辦法所定農會員工聘僱資格標準之應具資格條件無
    從援例比照，請上訴人釐清進用資格條件後為適法之處理，
    上訴人因而依農委會函示原則核定辛○○等三人各改降一職
    等任用，再以94年4月21日臺農務人字第0940000828號函報
    農委會備查，並經農委會以94年4月27日農輔字第094012042
    2號函核准同意辦理，上訴人以94年5月11日臺農務人字第09
    40001026號函通知辛○○等三人「因不符人評會議任用（標
    準），不予任用，請於文到一星期辦理移交手續，請查照」
    之事實，有上訴人92年10月16日「本會人事評議小組九十二
    年度第七次會議議案」、上訴人及農委會之函文影本四份在
    本院卷、原審卷為證（見本院卷第105、107、108頁、原審
    卷第13、14、15頁），且為上訴人所不爭執，堪信辛○○等
    三人此部分之主張為真實。上訴人雖抗辯人事評議小組之評
    議未經農委會准予備查前，並不生合法合用之效力等語，惟
    查，農會人事評議小組評議結果經總幹事核定後行之，並報
    請主管機關備查，93年11月30日修正之農會人事管理辦法第
    6條定有明文。農會人事管理辦法所規定之「備查」，指農
    會依法令規定，就相關事項，對主管機關有所陳報或通知，
    使該主管機關對於其指揮、監督或主管之事項，知悉其事實
    之謂，僅係一種觀念通知，並未產生任何公法上法律效果，
    而主管機關亦無否准其備查之權限。惟主管機關對於備查之
    陳報事項如有意見，自可依其職掌表示其意見或指示，亦得
    依法採取其他適當之處置一節，有農委會92年1月9日農輔字
    第0910173167號函可參（參行政院農業委員會公報第19卷1
    期57頁）。再查，「．．．按農會人事管理辦法第6條第1項
    規定：『農會人事評議小組評議結果經總幹事核定後行之，
    並報主管機關備查。』所謂『備查』，其目的在於主管機關
    知悉已經過之事實，係一種行政資訊的累積與管理，並非法
    規生效要件，也不會產生公法上之法律效果，必要時，主管
    機關得就其備查事項指示其改正。．．．」、「按地方制度
    法第2條第5款規定：『備查：指下級政府或機關間就其得全
    權處理之業務，依法完成法定效力後，陳報上級政府或主管
    機關知悉之謂。』，其係使上級機關或主管事務之機關，對
    於其指揮、監督或主管事項，知悉其事實，僅係一種觀念通
    知，並未產生任何公法上效果，而主管機關亦無否准其備查
    之權限。」，亦有農委會95年4月3日以農輔字第0950116287
    號、95年5月8日農輔字第0950124143號函二份在本院卷可稽
    （參見本院卷第64、86頁），足認農委會是否准予備查，與
    兩造間僱傭關係是否成立無涉，辛○○等三人既於92年10
    月16日即經該年度第七次人事評議小組會議通過並經總幹事
    核定任用，納入當年度編制內在職人員，兩造間於其時即已
    生合法聘僱關係，況辛○○等三人亦因而在上訴人處工作並
    受領薪資一節，亦有辛○○等三人提出之扣繳憑單、上訴人
    將薪資匯入辛○○等三人帳戶之存摺影本在原審卷可稽（見
    原審卷第58-78頁），若非辛○○等三人與上訴人已發生聘
    僱關係，上訴人斷無長期給付薪資之理，是上訴人上開抗辯
    ，自屬無據。
  2.上訴人另抗辯縱認兩被上訴人辛○○等三人與上訴人間有合
    法僱傭關係存在，惟因其三人在一年內無故曠職七日以上，
    業經上訴人於其94年度第5次人事評議會議中，以被上訴人
    辛○○等三人於一年內任意曠職七日以上為由，予以解聘，
    上訴人與被上訴人辛○○等三人即無僱傭關係存在等語，並
    提出臺灣省農會員工簽到簿影本（見本院卷第119- 121 頁
    ）、94年度第五次人事評議小組會議紀錄影本一份在本院卷
    為證（見本院卷第125-128頁）。惟查，被上訴人辛○○、
    戊○○、丁○○之任職單位分別為上訴人會務部、輔導部、
    會務部，有附表所示職稱表可稽，兩造間之僱傭契約，應係
    由被上訴人辛○○等三人前往上訴人提供之辦公處所上班之
    方式提供勞務，堪以認定。惟本件上訴人已於94年5月11日
    通知被上訴人辛○○等三人不予任用，並請其三人於文到一
    星期內辦理移交手續，已詳前述，自難期待上訴人會再接納
    被上訴人辛○○等三人進入其辦公處所繼續辦公提供勞務，
    是縱依上開簽到簿影本所示，辛○○自94年5月16日起、戊
    ○○自同年月13日起、丁○○自同年月20日起即未再於員工
    簽到簿上簽到，而可認其三人未繼續提供勞務予上訴人等情
    屬實，亦屬因上訴人拒絕受領勞務所致，而不可歸責於被上
    訴人辛○○等三人，是上訴人抗辯被上訴人辛○○等三人在
    一年內無故曠職七日以上，業經其於94年度第5次人評會予
    以解聘，自屬無據。
  3.上訴人辯稱其已於94年5月31日召開94年度第四次人評會「
    追認通過」被上訴人辛○○等三人不予任用案，兩造間已無
    僱傭關係存在等語。惟按「農會總幹事對於人事任免，不得
    先行決定並發布後，再送人事評議小組事後補正；如有違反
    ，主管機關應不准備查，其情節重大者，應依農會法第四十
    六條規定，予以停止職權或解除職務。」，內政部72年9月9
    日台社內字第182390號著有函釋（見本院卷第142頁）可稽
    ，是上訴人先於94年５月11日函知被上訴人辛○○等三人不
    予任用，事後再於94年５月31日94年度第四次人評會以追認
    方式為被上訴人辛○○等三人不予任用之決議，其程序顯不
    合法，其抗辯亦無可採。
  4.上訴人另辯稱縱認被上訴人辛○○等三人曾於92年間受聘，
    然因其三人原任職互助會，所從事之業務與農會業務及農會
    員工之工作職掌無關，該互助會無法人資格，其聘僱之員工
    非屬農會人事管理辦理聘僱之人員，其三人無法按其在互助
    會之職等受聘等語，是上訴人92年度第七次人評會以五等九
    級聘僱辛○○、以八等九級聘僱戊○○、以九等九級聘僱丁
    ○○，均難認適法等語。惟查，被上訴人辛○○已通過台灣
    省各級農會新進人員資格考試、聘任人員考試，被上訴人亦
    已通過台灣省各級農會新進人員資格考試，被上訴人丁○○
    則為高職畢業，依當時（92年間）施行之農會人事管理辦法
    高中職畢業即得被任為十職等技工（見本院卷第201頁），
    是被上訴人丁○○自得任用為技工，其三人均符合上訴人員
    工任用資格等情，有考試及格證書影本三份在本院卷可稽（
    見本院卷第103、143、144、197頁），且為上訴人所不爭執
    （見本院卷第176、177頁），堪信為真，是其三人受上訴人
    聘僱，並無資格不符而有無效之處，至於其受聘職稱、職等
    是否有不適當等情，則屬上訴人應依法律規定予以適當調整
    職稱、職等任用範疇，並不影響僱傭關係之成立及效力，上
    訴人應不得以職等職稱有爭議乙事，來全盤否定被上訴人之
    任用資格及原已成立之僱傭關係，況參以前述，本件上訴人
    亦係以聘僱後再調整被上訴人辛○○等三人任用職稱、職等
    之方式處理，並已獲農委會准予備查，益證職稱、職等為何
    ，並不影響兩造間僱傭契約之成立及效力，上訴人所辯，自
    無可採。
  5.綜上所述，被上訴人辛○○等三人既經上訴人合法聘用，乃
    上訴人於於94年5月11日發函辛○○等三人告以「因不符人
    評會議任用（標準），不予任用」，該函內容又於事後始經
    人評會追認，顯非適法，自不生終止僱傭關係之效力，被上
    訴人辛○○等三人主張其與上訴人間之僱傭關係存在，為有
    理由。
(二)、上訴人依農會人事管理辦法第51條資遣被上訴人丙○○等十
    一人，是否合法部分：
  1.按「農會員工有下列情形之一者，予以資遣：一、農會解散
    、合併或編制縮減無法安置工作。二、所屬單位裁撤、業務
    減少或停頓無法調派其他工作。三、身殘體弱不能勝任其工
    作。」，農會人事管理辦法第51條定有明文。再「．．『倘
    』農會因業務減縮、用人費用考量或經營績效等因素，而有
    資遺人員之必要，自得依農會人事管理辦法第51條等相關規
    定辦理，並無涉及修改章程。．．」、按「臺灣省農會章程
    第17條對於該農會部門之設置已有明定；同章程第42條規定
    ：本章程經本會會員代表大會通過，報請主管機關核准實施
    ，修改時亦同；又農會法第37條第1款規定：農會會員（代
    表）大會對章程之通過或變更，須經全體會員（代表）三分
    之二以上出席，及出席人三分之二以上之決議行之。是以，
    臺灣省農會裁撤其內部單位，屬章程變更之範疇，自應提經
    會員代表大會依上開決議方式決議之。」，有農委會95年5
    月4日農輔字第0950123341號函、95年6月21日農輔字第095
    0133388號函在本院卷可稽（見本院卷第81、150頁），依前
    開說明，農會固得於業務減縮、或考量用人費用、經營績效
    等因素時，認有必要而資遺人員，或於會員代表大會通過並
    報請主管機關核准後裁撤其內部部門時，資遺人員，然無論
    是否需經會員大會通過，其資遺人員均需符合人事管理辦法
    第51條規定要件，自不待言。經查，上訴人於94年6月1日以
    臺農務人字第0940001239號函通知被上訴人丙○○等十一人
    自94年6月30日起資遺一節，已如前述，惟該函僅載明：「
    主旨：本會因業務關係，台端自民國94年6月30日起資遺，
    並請就說明各項辦理，請查照。說明：一、依據94年5月17
    日經提本會第十五屆理事會第一次臨時會決議及農會人事管
    理辦法第九章第五十一條、第五十四條規定辦理。二、本案
    經提94年5月31日召開九十四年度第四次人事評議小組會議
    決議通過。．．」等語，於通知被上訴人丙○○等十一人資
    遺之函文中並未具體明其十一人究竟符合農會人事管理辦
    法第51條規定之何種要件，而被上訴人丙○○等十一人平日
    工作認真、盡忠職守、恪守本分並未有任何申誡或記過之處
    分，亦無品德操守之不良紀錄，其中大部分人均被評定為資
    深績優人員並曾公開接受表揚之事實，亦為上訴人在原審所
    不爭，上訴人既未明具體理由，亦未提出全體員工人事評
    比資料說明評議之依據，即逕自資遣被上訴人丙○○等十一
    人，自有未合。
  2.上訴人抗辯其基於業務需要而裁撤部門，並不需要經農會代
    表大會通過及修改章程，而係裁撤部門「後」，致章程所定
    事項有所變更，始有修改章程之需要，才需經會員大會通過
    ，是本件上訴人裁撤「研發室」並不需會員代表大會通過及
    修改章程，其因部門裁撤且無法調派其他工作而資遺被上訴
    人丙○○、巳○○二人，並無不合等語。惟查，「按臺灣省
    農會章程第17條對該農會部門之設置已有明定；同章程第42
    條規定：本章程經本會會員代表大會通過，報請主管機關核
    准實施，修改時亦同；又農會法第37條第1款規定：農會會
    員（代表）大會對章程之通過及變更，須經全體會員（代表
    ）三分之二以上出席，及出席人三分之二以上之決議行之。
    是以，臺灣省農會裁撤其內部單位，屬章程變更之範疇，自
    應提經會員代表大會依上開決議方式決議之。」一節，亦有
    農委會95年5月4日農輔字第0950123341號函一份在本院卷可
    稽（見本院卷第81頁），是上訴人研發室裁撤自應循上開規
    定即需經會員代表大會決議，並報請主管機關核准實施。本
    件被上訴人丙○○、巳○○二人所屬研發室係依台灣省農會
    章程第17條明文列舉規定設立（見原審卷第54頁），倘所屬
    單位須裁撤，即涉及上訴人章程之變更，依該章程第42條後
    段規定及前開說明，自需經農會會員代表大會通過，報請主
    管機關核准實施。經查，上訴人就其裁撤研發室係依前開規
    定程序所為之事實，並未舉證以實其說，空言辯稱其裁撤研
    發室並不需要經會員代表大會通過及修改章程，其因業務需
    要而裁撤研發室，空言資遺被上訴人丙○○、巳○○二人並
    無不合等語，自屬無據。
  3.上訴人另抗辯被上訴人乙○○原任職於供銷部之畜禽運銷課
    ，因該課業務縮編，業務萎縮，無法調派其他工作，而予資
    遺；另被上訴人壬○○、寅○○、卯○○、癸○○、子○○
    、甲○○、己○○、丑○○等八人亦因所屬單位業務減少，
    無法調派其他工作，故予以資遺，再由上訴人因其業務減少
    ，導致總收益逐年下降，農委會更因此大幅縮減被總用人費
    （94年核定之總用人費較93年度減少新臺幣13,692,628元）
    ，始有資遺員工之必要，上訴人資遺上開乙○○等人並無不
    合等語。惟按「勞動基準法第十一條第二款規定，雇主得因
    業務緊縮，預告勞工終止勞動契約者，必以雇主確有業務緊
    縮之事實，而無從繼續僱用勞工之情形，始足當之。是以雇
    主倘僅一部歇業，而他部門依然正常運作，仍需用勞工時，
    本諸勞動基準法第一條保障勞工權益，加強勞雇關係之立法
    意旨，尚難認為已有業務緊縮，得預告終止勞動契約之事由
    」（最高法院83年度台上第2767號判決參照）。再按「農會
    員工有下列情形之一者，予以資遺：．．二所屬單位裁撤、
    業務減少或停頓無法調派其他工作。」，農會人事管理辦法
    第51條第1項第2款定有明文，姑不論上訴人主張裁撤所屬單
    位是否有經前項所述之程序，惟依該條文規定，以所屬單位
    裁撤為由資遺員工，仍需以無法調派其他工作為前提，合先
    明。經查，本件上訴人並非適用勞動基準法之事業單位一
    節，固為兩造所不爭，惟揆諸上開說明，於審究上訴人是否
    「業務減少」情形時，非不得參照勞動基準法規定之精神。
    經查，上訴人於92年度設置員額為204人、93年度設置員額
    為170人、94年度設置員額為207人一節，有農委會95年6 月
    6日農輔字第0950129 960號函在本院卷可稽（見本院卷第
    133、134頁），另依上訴人94年5月31日召開之94年度第4次
    人事評議小組會議紀錄所載：「四、討論事項：．．．(二)
    案由：本會為業務需要僱用臨時人員（如附名冊），擬依照
    農會人事管理辦法契約手續，期間自94年4月25日起至6月30
    日止，提請追認。說明：．．．二、本會依前項原因，為業
    務需要應急，臨時僱用張佳怡、張益綸、張景惠、呂銘塔、
    楊惠羽、陳文雄、林友寧等七名（如后名冊）」等語（見本
    院卷第115頁），雖其僱用者為臨時人員，期間不長，然參
    以前述94年度設置員額較93年度設置員額多了37人，及其於
    94年4月份即資遺被上訴人丙○○等十一人之前仍因業務需
    要應急而臨時僱用上開張佳怡等七人等情，益認見上訴人業
    務並無減縮情事。況縱認被上訴人抗辯其所屬上開單位確經
    裁撤等語不虛，然上訴人內部尚有其他單位依然正常運作，
    揆諸前揭最高法院判決要旨，上訴人仍不得以其部分部門之
    裁撤，即主張有業務減少情事，況上訴人亦未舉證證明其已
    有調派上開乙○○等人擔任其他工作未果之事實，是上訴人
    辯稱單位裁撤、業務減少，及因調派其他工作未果情事，始
    予以資遣乙○○等人，亦不可採。
  4.上訴人資遺被上訴人丙○○等十一人既不合法，是被上訴人
    丙○○等十一人與上訴人間之僱傭契約即未經合法終止，被
    上訴人丙○○等十一人訴請確認與上訴人間之僱傭關係存在
    ，自屬有據。
六、綜上所述，被上訴人辛○○等三人既經上訴人合法僱傭，且
    上訴人嗣後以其三人因不符合評會議任用標準而不予任用，
    並不合法，是其三人與上訴人間自仍有僱傭關係存在；另被
    上訴人丙○○等十一人之資遺並不合規定，其與上訴人間之
    僱傭關係亦存在，既如前述。從而，被上訴人訴請確認與上
    訴人間之僱傭關係存在，自屬有據，應予准許。原審因而為
    上訴人敗訴之判決，並無不合。上訴論旨指摘原判決不當，
    求予廢棄改判，為無理由，應予駁回。
七、本件事證已臻明確，兩造其餘攻擊防禦方法及舉證，核對判
    決結果不生影響，爰不逐一論述，附此敘明。
據上論結，本件上訴為無理由，依民事訴訟法第449條第1項、第
78條，判決如主文。
中    華    民    國    95    年    8     月    16    日
                      民事第七庭審判長法  官  袁再興
                                      法  官  盧江陽
                                      法  官  陳賢慧
以上正本係照原本作成。
如對本判決上訴，須於收受判決送達後二十日內向本院提出上訴
書狀，其未表明上訴理由者，應於提出上訴後二十日內向本院提
出上訴理由書 (須按他造人數附具繕本)。
上訴時應提出委任律師為訴訟代理人之委任狀。具有民事訴訟法
第四百六十六條之一第一項但書或第二項之情形為訴訟代理人者
，另應附具律師及格證書及釋明委任人與受任人有該條項所定關
係之釋明文書影本。
                                      書記官  金珍華
中    華    民    國    95    年    8     月    17    日
                                                      Ｈ
附表：被上訴人到職時間單位：年/月、薪資單位：新台幣）
┌───┬──────┬──────┬────┬─────┐
│姓  名│任 職 單 位 │職        稱│到職時間│薪資（元）│
├───┼──────┼──────┼────┼─────┤
│辛○○│會   務   部│試用二等專員│ 92/12  │42,636    │
├───┼──────┼──────┼────┼─────┤
│癸○○│會務部總務課│技        工│ 93/01  │25,806    │
├───┼──────┼──────┼────┼─────┤
│壬○○│會   計   室│主        任│ 58/01  │47,124    │
├───┼──────┼──────┼────┼─────┤
│卯○○│會   務   部│技        工│ 92/10  │29,172    │
├───┼──────┼──────┼────┼─────┤
│寅○○│會   務   部│辦   事   員│ 86/01  │29,172    │
├───┼──────┼──────┼────┼─────┤
│甲○○│推   廣   部│課        員│ 80/03  │34,034    │
├───┼──────┼──────┼────┼─────┤
│巳○○│研究發展室  │辦   事   員│ 83/05  │30,294    │
├───┼──────┼──────┼────┼─────┤
│丙○○│研究發展室  │主        任│ 56/11  │54,230    │
├───┼──────┼──────┼────┼─────┤
│丁○○│會   務   部│試 用 技 工 │ 92/12  │29,172    │
├───┼──────┼──────┼────┼─────┤
│戊○○│輔   導   部│試用二等專員│ 92/12  │42,636    │
├───┼──────┼──────┼────┼─────┤
│子○○│會務部總務課│技        工│ 86/11  │23,936    │
├───┼──────┼──────┼────┼─────┤
│己○○│國   際   部│辦   事   員│ 92/10  │29,920    │
├───┼──────┼──────┼────┼─────┤
│乙○○│供   銷   部│課        長│ 62/12  │43,010    │
├───┼──────┼──────┼────┼─────┤
│丑○○│資   訊   室│主        任│ 83/03  │54,230    │
└───┴──────┴──────┴────┴─────┘


司法院資訊處製作；財團法人民間司法改革基金會備份。
